臺灣臺北地方法院民事判決　　　　　　　 96年度家訴字第1號
原　　　告　甲○○
訴訟代理人　吳麗雲律師
被　　　告　乙○○
上列當事人間請求宣告分別財產制事件，本院於民國96年5 月3
日言詞辯論終結，判決如下：
    主  文
准原告與被告改用夫妻分別財產制。
訴訟費用由被告負擔。
    事實及理由
一、原告主張：兩造於民國74年12月31日結婚，育有陳碩方、陳
    碩佑二子，並未約定夫妻財產制，婚後被告自76年8 月起在
    原告設立之源典電業股份有限公司擔任會計職務，嗣因技術
    更新及公司轉型所需，原告又於84年間設立源興電業有限公
    司，92年間設立源典科技有限公司，被告為上開二公司之股
    東，並仍擔任會計職務至94年底為止。原告於85年6 月間利
    用經營源典電業股份有限公司之獲利，購置坐落於台北市○
    ○區○○段一小段759 、760 、760-1 地號土地及其上建物
    門牌號碼為台北市○○區○○路85巷14弄8 號2 樓之不動產
    ，並以被告名義登記所有權。因原告忙於公司業務之經營及
    客戶技術問題之處理，無暇分心管理公司及家中之帳務，詎
    被告竟利用原告之信賴，趁保管公司及原告之存摺、印鑑之
    便，將公司及原告之存款轉存入其個人銀行帳戶內，經原告
    發現後，多次詢問上開款項之流向，被告均拒不回應，並於
    92年11月、93年12月及94年10月間將其所有在華南銀行總行
    國外營業部、台灣銀行龍山分行及台北富邦銀行雙園分行存
    款約共17, 576,538 元，全部提領一空，原告婚後名下並無
    不動產，僅有數十萬元存款，反之被告婚後名下有上開台北
    市○○路價值800 萬元之不動產，又有鉅額美金及新台幣存
    款，被告卻將上開美金及新台幣鉅額存款提領一空，去向不
    明，被告顯然故意不當減少其婚後財產，對原告之剩餘財產
    分配請求權，顯有侵害之虞，原告自得依民法第1010條第1
    項第5款 規定請求改用分別財產制。又89年間原告母親中風
    ，原告希望接母親同住，被告反對，原告只好將母親安排在
    安養院居住，雙方因此時起爭執，93年間原告母親因長期居
    住安養院罹患嚴重憂鬱症，一進食即嘔吐，原告相當心疼，
    決意將母親接回照顧，93年8 月間原告雇請外傭協助照顧母
    親，每月開銷不少，被告心生不滿，兩造更是時常爭吵，原
    告無奈只好搬離西藏路家中，將母親帶到萬大路另一住處親
    自照顧，故原告並非離家出走，且到萬大路另一住處居住，
    係因被告不願與母親同住之故，故本件兩造分居之原因顯可
    歸責於被告，並非原告。且依法不論分居之事實可歸責於原
    告或被告，兩造因原告母親照顧問題、被告侵占公司資產及
    偽造原告簽名變更保單受益人已有二起民、刑事訴訟等情，
    夫妻感情已嚴重破裂，難於維持共同生活，又被告卻對外誣
    指原告揮霍無度，棄家不顧，夫妻漸漸疏離，已自93年8 月
    間不同居已逾2 年6 個月，是原告依民法第1010條第2 項規
    定訴請改用分別財產制，自屬合法有據。而聲明：請求判決
    原告與被告間之夫妻財產改用分別財產制。
二、被告則以：92年12月11日籌備設立「源典科技有限公司」時
    ，公司開戶所存入之5 百萬元係由被告向親友籌措及被告長
    年存款而來，該公司於92年12月11日向華南銀行雙園分行申
    請帳戶，開戶金額5 百萬元及同日存入之4,999,500 元皆由
    被告存摺轉入，暫借予申請公司資本額之用。至原告主張被
    告有美金存款千萬元係不實臆測之詞。兩造於74年至94年共
    同經營公司，原告皆完全授權被告處理公司業務與銀行資金
    往來，被告也不負所望把公司、家庭照顧得井然有序，惟94
    年7 月間原告將存摺取走，寄存證信函止僱，棄家於不顧。
    又萬大路房屋係婚後購買之不動產，是原告體恤太太自願且
    樂意登記被告名下，原告稱婚後無不動產，僅有數十萬元存
    款並非事實，原告存摺內有百萬元以上之存款，另95年4 月
    26 日 賴先生匯入現金209 萬元，婚後購買莒光路291 巷41
    弄4號 不動產在原告名下，故原告有二棟房屋，而被告只有
    一棟房屋。原告母親中風期間，被告不但未心生不滿，且諸
    事皆參與其中，如醫療費用每筆開銷皆由被告提領付訖，期
    間也接回家由被告照顧，但因長時間的壓力，造成被告失眠
    、呼吸困難、心臟不規律跳動，遂至醫院求診，原告才與兄
    長商量安排至安養院，被告雖不敢言做到盡善盡美，但實已
    盡心盡力。被告無意間亦發現原告每天有數十通熱線電話，
    原告於93年8 月7 日謊言被戳破後，即常藉題引起爭端，進
    而拋家棄子離家出走，每晚風雨無阻在外逍遙，並且揮霍無
    度，被告多次哀求問原告到底發生什麼事？原告卻以一句無
    情的不知道或可以去死，還當被告面前嫌被告太老，揚言與
    幼齒在一起，其囂張得意之情溢於言表，實令人不恥。原告
    離家後，被告寫信懇求原告回家照顧家庭，但原告皆冷漠以
    對。被告隱忍下來，獨立照顧二子及家計責任，期能平靜過
    日讓二子順利完成學業，原告卻一再請律師對簿公堂，欲陷
    被告入罪及斷經濟來源。被告於哥哥、姊姊銀行往來之事，
    姊姊是幫忙起會所付的會款，由於原告揮霍無度，被告請兄
    長幫忙暫借帳戶，此款也因應家庭開支，陸續提領，現已歸
    零。原告名下有西藏路、莒光路兩間房屋，而被告名下萬大
    路房屋在原告變心後，一直覬覦中。原告於94年12月向法院
    聲請假扣押，更換房門鑰匙。莒光路房屋於87年間為方便停
    車而將8 坪登記在原告名下，總額106 萬元，由被告華南銀
    行存摺提領150 萬元支付，原告竟於94年9 月間私下轉贈與
    母親，原告若非早有預謀，心徒不軌，何須如此？再則賴慶
    仁先生為原告二十多年業務往來好友，原告於95年4 月26日
    由該處取得209 萬元，尚有存款數百萬元，現原告以母親生
    活開銷為由搪塞，試想短短數月，龐大金額竟所剩無幾，原
    告是否想過棄家計不顧近兩年，兩子學費與生活開銷又該如
    何計算。93年8 月外籍看護來台與婆婆住萬大路，當時被告
    請求過婆婆及原告接母親回西藏路同住均被拒絕等語，資為
    抗辯。而聲明：原告之訴駁回。
三、原告主張兩造74年12月31日結婚，育有陳碩方、陳碩佑二子
    ，並未約定夫妻財產制，自93年8 月間起未共同生活已逾2
    年6 個月之事實，業經原告提出戶籍謄本為證，被告對此並
    不爭執，自堪信為真實。至原告主張兩造夫妻財產，有民法
    第1010條第1 項第5 款、第2 項所定宣告分別財產之事由，
    則為被告所否認，並以前開情詞置辯。經查：
（一）按民法第1010條規定於91年6 月26日修正，於民法親屬編
      施行後修正前已結婚者，亦適用之，民法親屬編施行法第
      6 條第2 項定有明文。是本件兩造結婚雖在前開法律修正
      之前，但原告於上開法律修正後，依修正之民法第1010條
      之規定，請准宣告兩造夫妻財產制改為分別財產制，其程
      序上並無不合，先此敘明。
（二）次按民法第1010條第2 項後段「夫妻難以維持共同生活不
      同居已達六個月以上，法院得因夫妻之一方請求，宣告改
      用分別財產制」之規定，於91年6 月26日修正，修正前本
      項原係列於同條第1 項第5 款，而舊法第1010條第1 項第
      5 款之規定，係於74年6 月3 日修正時所增列。當時修正
      增列之立法理由，乃因「如夫妻感情破裂，不能繼續維持
      家庭共同生活，且事實上不同居已達六個月以上時，如原
      採法定財產制或分別財產制以外之約定財產制者，茲彼此
      既不能相互信賴，自應准其改用分別財產制，俾夫妻各得
      保有其財產所有權、管理權及使用收益權，減少不必要之
      困擾，爰增列第5 款規定，以應事實上之需要。」（參見
      陳棋炎、黃宗樂、郭振恭三人合著，民法親屬新論，第
      175 頁）。再觀諸民法第1010條第2 項文義，其所指夫妻
      難於維持共同生活，不同居已達六個月以上為由，聲請法
      院宣告改用分別財產制之當事人，並不以其就分居逾六個
      月之事實無可歸責原因者為限（台灣高等法院93年度家上
      字第165 號、92年度家上字第210 號民事判決意旨參照）
      。
（三）查兩造自93年8 月間起未再共同生活，已如前述。原告主
      張89年間原告母親中風，原告希望接母親同住，被告反對
      ，原告只好將母親安排在安養院居住，雙方因此時起爭執
      ，93年間原告母親因長期居住安養院罹患嚴重憂鬱症，一
      進食即嘔吐，原告相當心疼，決意將母親接回照顧，93年
      8 月間原告雇請外傭協助照顧母親，每月開銷不少，被告
      心生不滿，兩造更是時常爭吵，原告無奈只好搬離西藏路
      家中，將母親帶到萬大路另一住處親自照顧，而被告利用
      原告之信賴，趁保管公司及原告之存摺、印鑑之便，將公
      司及原告之存款轉存入其個人銀行帳戶內，又於92年11
      月、93年12月及94年10月間將其所有在華南銀行總行國外
      營業部、台灣銀行龍山分行及台北富邦銀行雙園分行存款
      約共17, 576,538 元，全部提領一空，拒不說明去向，故
      意不當減少其婚後財產，兩造因原告母親照顧問題、被告
      侵占公司資產及偽造原告簽名變更保單受益人，已有二起
      民、刑事訴訟，夫妻感情已嚴重破裂，難於維持共同生活
      ，被告卻對外誣指原告揮霍無度，棄家不顧，夫妻漸漸疏
      離等情。被告則辯稱其發現原告每天有數十通熱線電話，
      93年8 月7 日原告謊言被戳破後，即常藉題引起爭端，進
      而拋家棄子離家出走，每晚風雨無阻在外逍遙，並且揮霍
      無度，被告多次哀求問原告到底發生什麼事？原告卻以一
      句無情的不知道或可以去死，還當被告面前嫌被告太老，
      揚言與幼齒在一起，其囂張得意之情溢於言表，實令人不
      恥，原告離家後，被告寫信懇求原告回家照顧家庭，但原
      告皆冷漠以對，被告隱忍下來，獨立照顧二子及家計責任
      ，原告卻一再請律師對簿公堂，欲陷被告入罪及斷其經濟
      來源等語。顯見兩造對於公司資金流向、原告母親照顧、
      夫妻情感、保單受益人名義等問題，產生諸多爭執，甚至
      因此衍生民、刑事訴訟，迄今分居將近2 年又10個月，顯
      見兩造難以良性溝通，亦無重建婚姻之行為，揆諸以上事
      實，從社會一般人之常識判斷，兩造間確有難於維持共同
      生活之事實，應堪認定。至兩造分居究可歸責於誰，並非
      民法第1010條第2 項所定要件。
四、綜上所陳，原告以兩造難以維持共同生活不同居已達六個月
    以上，依民法第1010條第2 項規定訴請改用分別財產制，洵
    屬有據，應予准許。又原告依民法第1010條第2 項規定請求
    既有理由，原告另依民法第1010條第1 項第5 款規定請求，
    本院自毋庸併予審究，附此敘明。
五、結論：本件原告之訴為有理由，並依民事訴訟法第78條，判
    決如主文。
中　　華　　民　　國　　96　　年　　5 　　月　　31　　日
                  家事庭法  官  李慈惠
以上正本係照原本作成。
如對本判決上訴，須於判決送達後20日之不變期間內，向本院提
出上訴狀。
中　　華　　民　　國　　96　　年　　5 　　月　　31　　日
                    　　書記官　巫玉媛
